臺灣高等法院刑事裁定　　　　　　　　　　　　　　九十三年度交抗字第九０七號
　　抗　告　人
　　即　異議人
　　即受處分人　甲○○
右抗告人因違反道路交通管理處罰條例案件，不服臺灣板橋地方法院中華民國九十三
年十月二十九日裁定（九十三年度交聲字第八四一、八四六號），提起抗告，本院裁
定如左：
    主  文
抗告駁回。
    理  由
一、按機器腳踏車駕駛人或附載座人未依規定戴安全帽者，處駕駛人新臺幣（以下同
    ）五百元罰鍰；汽車行駛時，行車執照未隨身攜帶者，處汽車所有人三百元以上
    六百元以下罰鍰；汽車駕駛人駕駛車輛未隨身攜帶駕駛執照者，處三百元以上六
    百元以下罰鍰，道路交通管理處罰條例第三十一條第六項、第十四條第二款、第
    二十五條第三款，分別定有明文。
二、交通部公路總局臺北區監理所板橋監理站九十三年七月一日裁四一─Ｃ0000
    0000號及同日裁四一─Ｃ00000000號處分意旨略以：本件受處分人
    甲○○於民國（下同）八十九年六月十日下午一時九分許，駕駛其所有車牌號碼
    ＡＳＮ─三六０號之重型機車，行經臺北縣土城市○○路時，因騎機車未戴安全
    帽，且未帶駕駛執照及行車執照，經臺北縣政府警察局土城分局交通分隊執勤警
    員當場以北縣警交字第Ｃ00000000號及Ｃ00000000號違反道路
    交通管理事件通知單舉發。嗣受處分人未依法提出申訴，乃依道路交通管理處罰
    條例第三十一條第六項、第十四條第二款、第二十五條第三款，裁處受處分人罰
    鍰新台幣（以下同）五百元及一千二百元。
三、受處分人甲○○不服該二處分，向臺灣板橋地方法院聲明異議，經臺灣板橋地方
    法院交通法庭認定：異議人即受處分人甲○○對上開未戴安全帽之違規事實並無
    爭執，僅質疑機車駕駛人應戴安全帽規定之合憲性，又以伊之前曾因違規致駕駛
    執照及行車執照由警察保管，故伊並非未帶駕駛執照及行車執照，乃是駕駛執照
    及行車執照被扣留，不能認定伊是故意不帶駕駛執照及行車執照云云。惟按道路
    交通管理處罰條例第三十一條第六項最初之立法理由，係據肇事結果統計及醫學
    分析，機車駕駛人肇事後，頭部受傷之可能性較大且較為嚴重而加以訂定，如駕
    駛人因此頭部受傷嚴重，在目前之全民健保制度下，事實上係轉嫁於全民負擔，
    故並不能單純以駕駛人之個人自由為由，而無視他人因此須分擔的支出，為減少
    社會成本之支出，該條明定機車駕駛人或附載人員均應戴安全帽之規定，應與憲
    法第二十三條為增進公共利益所必要之要件無違，且符合比例原則，並無違憲之
    可言。此外，縱使異議人認機車駕駛人未戴安全帽之處罰規定違憲，亦應向司法
    院大法官會議聲請解釋，於大法官會議解釋道路交通管理處罰條例第三十一條第
    六項規定違憲前，自不容異議人以該條規定違憲為由而不予遵守，其辯稱法規違
    憲云云，不足為憑；又異議人亦自承，前於八十九年六月四日經警另案舉發時（
    臺灣板橋地方法院九十三年度交聲字第八四０號），該案舉發警員曾將其行車執
    照及駕駛執照返還異議人，然為異議人所拒收，核與該案證人即舉發警員陳柏宏
    之證述相符（參見交聲字第八四一號卷第二十六頁、二十七頁）。是異議人顯係
    因可歸責於己之自身因素致未隨身攜帶行車執照及駕駛執照，當自負本件未隨身
    攜帶行車執照及駕駛執照之責，殆無疑義。則異議人辯稱其行車執照及駕駛執照
    經警扣留，致未能隨身攜帶云云，亦非可採，乃駁回受處分人之異議。
四、受處分人甲○○對原審之裁定不服提起抗告略以：安全帽應是個人物品，不應以
    之為舉發之理由，是否會增加全民負擔，應由健保局說明，此非交通單位的業務
    ，法律規定機車駕駛人應戴安全帽，有違憲之虞；又伊拒簽罰單，拒收罰單、駕
    駛執照及行車執照是抗議之行為，未帶駕駛執照及行車執照，並非故意違法，指
    摘原審駁回其異議不當云云。
五、惟道路交通管理處罰條例既規定，機器腳踏車駕駛人未依規定戴安全帽，應予處
    罰，該法條規定並無違憲之可言，前已敘明，自不容違規者藉口該法條規定違憲
    而不予處罰。又受處分人亦不否認係該機車所有人，且前述違規單亦記載受處分
    人係車主，受處分人亦坦承於八十九年六月十日未攜帶行車執照及駕駛執照，而
    受處分人在此之前曾因違規提出行車執照及駕駛執照供警察查驗，乃於警察開立
    違規單後，拒在違規單上簽名，亦不領回其行車執照及駕駛執照逕行離去，此亦
    為受處分人所是認。則受處分人於其後，在八十九年六月十日駕駛機器腳踏車未
    攜帶行車執照及駕駛執照，責在受處分人，不能因其拒不領回前由警察保管之行
    車執照及駕駛執照，即謂其於其後未攜帶該二件證件非係故意，而得免罰，否則
    受處分人一日不領回行車執照及駕駛執照，豈非即得永遠免攜帶該二證件。受處
    分人之異議，並無可採，原審駁回受處分人之異議，並無不合，受處分人之抗告
    為無理由，應予駁回。
據上論結，應依道路交通案件處理辦法第十九條，刑事訴訟法第四百十二條，裁定如
主文。
中　　　華　　　民　　　國　　九十三　　年　　 十二 　　月　　 十六 　　日
                              台灣高等法院刑事第三庭
                                  審判長法  官  張  連  財
                                        法  官  周  占  春
                                        法  官  林  明  俊
右正本證明與原本無異。
不得再抗告。
                                        書記官  蕭  進  忠
中　　　華　　　民　　　國　　九十三　　年　　 十二 　　月　　 二十 　　日
